【裁判字號】    94,訴,546
【裁判日期】    950517
【裁判案由】    綜合所得稅
【裁判全文】
臺中高等行政法院判決
                                九十四年度訴字第五四六號
                              .
原      告  甲○○
被      告  財政部臺灣省中區國稅局
代  表  人  乙○○
訴訟代理人  丙○○
上列當事人間因綜合所得稅事件，原告不服財政部中華民國九十
四年八月十六日台財訴字第○九四○○二二一九一○號訴願決定
，提起行政訴訟。本院判決如下︰
    主  文
原告之訴駁回。
訴訟費用由原告負擔。
    事  實
甲、事實概要：緣原告民國八十七年度綜合所得稅結算申報，經
    被告所屬大屯稽徵所查獲涉嫌漏報其他所得新台幣（下同）
    五百萬元，乃核定綜合所得總額五、六八五、九○二元，補
    徵應納稅額一、二二七、二一四元。原告不服，申經復查未
    獲變更，提起訴願經財政部九十一年九月九日台財訴字第○
    九一○○四七四三號訴願決定將原處分（復查決定）撤銷，
    由被告另為適法處分。經被告重核復查決定追減其他所得十
    萬元，原告仍不服，循序提起行政訴訟，經本院九十二年度
    訴字第九三八號判決訴願決定及原處分（復查決定）均撤銷
    ，由被告另為適法處分。嗣被告重行復查結果，再追減四○
    ○、○○二元，變更核定其他所得為四、四九九、九九八元
    ，原告仍不服，提起訴願遞遭駁回，遂提起本件行政訴訟。
乙、兩造聲明：
一、原告聲明求為判決：重核復查決定及訴願決定均撤銷。
二、被告聲明求為判決：原告之訴駁回。
丙、兩造之陳述：
壹、原告起訴意旨略以：
一、按原告前與訴外人李文蒼簽立土地買賣契約，並交付定金二
    千萬元，嗣因契約無法履行，經台灣高等法院台中分院於八
    十七年十二月二日達成訴訟和解，李文蒼除返還原告定金二
    千萬元，並另行給付原告損害賠償五百萬元。惟原告所受損
    害，包括訴訟裁判費用、第一、二審律師費用及第一審判決
    李文蒼除應返還定金二千萬元外，另應給付損害賠償二千萬
    元，是上開第二審和解結果，僅得請求損害賠償五百萬元，
    原告顯有一千五百萬元之損害。又原告自八十一年五月卅日
    及同年六月十五日計交付李文蒼定金二千萬元，迄收回該定
    金，已逾六年五個月之期間，如以法定週年利率百分之五計
    算，應收利息約為六百五十萬元，此部分實為所失利益。故
    原告所受損害既已超過五百萬元，應無任何所得。
二、又按「成本方面：包括取得房屋之價金、購入房屋達可供使
    用狀態前支付之必要費用（如契稅、印花稅、代書費、規費
    、監證或公證費、仲介費等），於房屋所有權移轉登記完成
    前向金融機構借款之利息暨取得房屋所有權後使用期間支付
    能增加房屋價值或效能非二年內所能耗竭之增置、改良或修
    繕費。」財政部台財稅字第八三一五八三一一八號函已有明
    釋。原告為支付訴外人李文蒼二千萬元定金而向金融機構借
    貸所支付之利息，即為所得稅法第十四條第一項第十類所稱
    之必要費用。依上開財政部函令內容明顯可知，原告向李文
    蒼買受土地，於取得土地所有權以前，為支付定金二千萬元
    ，以坐落台中縣太平市○○段六九三、六九八、七一一、七
    一二、七四六、七三六、七九五地號等土地，向前台中市第
    四信用合作社（現改制為聯邦商業銀行股份有限公司台中民
    權分行）借款之利息，確實屬於所得稅法第十四條第一項第
    十類所稱之必要費用，原告主張此應自本件五百萬元所得扣
    除，並無不合。另依最高行政法院八十五年判字第一六九一
    號判決所示：「個人向金融機構借款購置房屋，所支付之利
    息，應屬所得稅法施行細則第十五條所稱為使租出之財產能
    供出租取得收益所支付之合理費用．．．惟查首開財政部函
    釋所稱『個人向金融機構借款購置房屋』，並未限制借款之
    種類、期限，如能證明個人向金融機構借款，確實使用於購
    置房屋，即有首開法規之適用。」核該判決內容與前開財政
    部函令內容相符，此益徵被告認定該部分利息支出不得扣除
    ，並無可採。
貳、被告答辯意旨略以：
一、原告與李文蒼因土地買賣糾紛事件，雙方於八十七年十二月
    二日於台灣高等法院台中分院達成訴訟和解，依和解筆錄記
    載，李文蒼除同意返還原告定金二千萬元外，並另行給付損
    害賠償五百萬元。惟原告辦理八十七年度綜合所得稅結算申
    報時，漏未申報該項所得，經被告查獲並通知原告補報，原
    告於八十八年七月八日始填具綜合所得稅更正申請書，申報
    該項所得為○元。經被告初查以其所列報之必要成本費用核
    與所得稅法規定不符，乃否准認列，核定其他所得五百萬元
    。原告不服，申經復查未獲變更，提起訴願經財政部訴願決
    定以原告於訴願階段補具律師證明書等新事證供核，尚有究
    明之必要，而撤銷原處分（復查決定）。被告重核時乃以原
    告提示陳右惟及溫文昌律師所開立受任為八十七年度重上第
    一一三號訴訟代理人各收取五萬元律師費證明書，核與系爭
    和解筆錄之案號相符，該律師費應予減除；至原告所提示之
    裁判費用收據，依台灣台中地方法院八十七年度重訴字第二
    二一號民事判決該訴訟費用係由被告李文蒼負擔，且所提示
    之收據未載明訴訟案件之名稱或案號，否准核認系爭其他所
    得之成本費用，重核復查決定遂追減其他所得十萬元，變更
    核定四百九十萬元。
二、原告仍不服，乃循序提起行政訴訟，並經鈞院斟酌辯論意旨
    及調查證據之結果，所得自由心證判決審認：「被告核定原
    告其他所得之五百萬元，既為原告於訴訟中因法院和解而取
    得，則原告取得該和解前所支出之訴訟費用，自屬系爭收入
    之必要費用．．．原告所支出之訴訟費用除被告機關已減除
    之律師費十萬元．．．外，尚有於第一審即台灣台中地方法
    院所支出之第一審裁判費四○○、○○二元（折計銀元後應
    徵裁判費一三三、三三四元，再折合新臺幣為四○○、○○
    二元）．．．此部分被告未准減除，自有不合。．．．依原
    告於本件行準備程序時所提出之土地登記謄本記載，原告僅
    屬其所稱抵押借款之設定義務人，非借款債務人，原告此部
    分之主張顯與事實不符；況原告縱有該支付定金利息之支出
    ，亦難認與本件原告因和解而取得之系爭五百萬元，有何必
    要之關聯（原告於和解時定金部分同意僅取回已支付之定金
    二千萬元，並拋棄該定金利息損失之請求），揆諸首揭說明
    ，也不得主張予以減除。又原告所舉財政部台財稅字第八三
    一五八三一一八號函釋及改制前行政法院八十五年判字第一
    六九一號判決，乃分就所得稅法第十四條第一項第七類財產
    交易所得與同條項第五類租賃所得所為之釋示或法律見解，
    均與本件因於訴訟中經法院成立和解適用前揭法條第十類其
    他所得之情形不同，自難比附援引。」是被告重核復查決定
    已依上開撤銷意旨予以追減四○○、○○二元，重行核算其
    他所得四、四九九、九九八元，並無違誤。至原告主張支付
    定金之應收未收利息係屬必要成本費用部分乙節，既經前揭
    判決核認與原告因和解所取得之違約金無必要之關聯而無可
    採據，原告未提起上訴，已告確定，依最高行政法院四十四
    年度判字第四十四號判例意旨：「當事人於終局判決後，不
    得就同一法律關係更行起訴，此為一事不再理之原則。違背
    此原則者，即為法所不許。」自不得更行爭訟。原告提起本
    訴訟並無新理由及新事證，仍復執前詞，所訴委不足採。
    理  由
一、按「個人之綜合所得總額，以其全年左列各類所得合併計算
    之：．．．第十類：其他所得：不屬於上列各類之所得，以
    其收入額減除成本及必要費用後之餘額為所得額。」為所得
    稅法第十四條第一項第十類所明定。次按「個人買受土地，
    因出賣人違約，經法院判決而受領之違約金，核屬所得稅法
    第十四條第一項第九類之其他所得，應以該項收入額減除成
    本及必要費用後之餘額，合併課徵綜合所得稅。說明：二本
    案土地買受人二人所取得之違約金，係因出賣人違約，經最
    高法院判決而取得，自應合併取得年度之所得申報課稅。至
    ×君等代出賣人繳納地價稅、田賦及工程受益費等既經查稱
    係為達到辦理所有權移轉登記之目的而代為繳納，其與所取
    得之違約金並無關係，而屬取得土地之費用，自不得列為違
    約金所得之必要費用。」、「二訴訟雙方當事人，以撤回訴
    訟為條件達成和解，由一方受領他方給予之損害賠償，該損
    害賠償中屬填補債權人所受損害部分，係屬損害賠償性質，
    可免納所得稅；其非屬填補債權人所受損害部分，核屬所得
    稅法第十四條第一項第九類規定之其他所得，應依法課徵所
    得稅。三所稱損害賠償性質不包括民法第二一六條第一項規
    定之所失利益。」分別為財政部六十八年八月卅日台財稅第
    三六○三五號及八十三年六月十六日台財稅第八三一五九八
    一○七號函所明釋。上開二函釋乃財政部為主管機關地位，
    本於所得稅法第十四條第一項第十類規定之意旨，為執行其
    他所得課徵所為之釋示，核與該規定之意旨相符，本院自得
    予以援用。
二、本件原告八十七年度綜合所得稅結算申報，經被告所屬大屯
    稽徵所查獲涉嫌漏報其他所得五百萬元，乃核定綜合所得總
    額五、六八五、九○二元，補徵應納稅額一、二二七、二一
    四元。原告不服，申經復查未獲變更，提起訴願經財政部九
    十一年九月九日台財訴字第○九一○○四七四三號訴願決定
    將原處分（復查決定）撤銷，由被告另為適法處分。經被告
    重核復查決定追減其他所得十萬元，原告仍不服，循序提起
    行政訴訟，經本院九十二年度訴字第九三八號判決訴願決定
    及原處分（復查決定）均撤銷，由被告另為適法處分。嗣被
    告重行復查結果，，再追減四○○、○○二元，變更核定其
    他所得為四、四九九、九九八元，原告仍不服，循序提起行
    政訴訟。
三、原告訴稱：原告前與訴外人李文蒼簽立土地買賣契約，並交
    付定金二千萬元，嗣因契約無法履行，經台灣高等法院台中
    分院於八十七年十二月二日達成訴訟和解，李文蒼除返還原
    告定金二千萬元，並另行給付原告損害賠償五百萬元。惟原
    告所受損害，包括訴訟裁判費用、第一、二審律師費用及第
    一審判決李文蒼除應返還定金二千萬元外，另應給付損害賠
    償二千萬元，是上開第二審和解結果，僅得請求損害賠償五
    百萬元，原告顯有一千五百萬元之損害。因原告向李文蒼買
    受土地所支付定金二千萬元，係以坐落台中縣太平市○○段
    六九三、六九八、七一一、七一二、七四六、七三六、七九
    五地號等土地，向金融機構借款之利息，依財政部台財稅字
    第八三一五八三一一八號函釋及最高行政法院八十五年判字
    第一六九一號判決意旨，屬於所得稅法第十四條第一項第十
    類所稱之必要費用。又原告自八十一年五月卅日及同年六月
    十五日計交付李文蒼定金二千萬元，迄收回該定金，已逾六
    年五個月之期間，如以法定週年利率百分之五計算，應收利
    息約為六百五十萬元，此部分為所失利益。原告所受損害既
    已超過五百萬元，應無任何所得等語。
四、次按原告如與他人因財產上之交易行為，因發生糾紛而涉訟
    ，經法院判決確定或於訴訟中達成和解，原告受有他方給付
    之損害賠償金，再如該損害賠償係確實填補原告所受之損害
    ，應屬損害賠償而非原告其他所得，依首開規定及說明，自
    可免納所得稅，否則仍屬所得稅法第十四條第一項第十類規
    定之其他所得。經查，本件係原告與訴外人李文蒼簽立土地
    買賣契約，並由原告即買方交付李文蒼定金二千萬元，嗣因
    契約無法履行，經雙方於八十七年十二月二日在台灣高等法
    院台中分院達成訴訟和解，由李文蒼返還原告定金二千萬元
    外，並另行給付原告損害賠償五百萬元，有和解筆錄在卷（
    原處分卷四二頁）可憑，此並為兩造所不爭。從而，原告因
    該和解筆錄受有李文蒼給付之損害賠償五百萬元，如係確實
    填補原告所受之損害，此為對原告有利之事實，自應由原告
    負舉證責任。
五、次查，原告主張因上開買賣事件所受之損害，關於其支付李
    文蒼土地定金二千萬元，係以坐落台中縣太平市○○段六九
    三、六九八、七一一、七一二、七四六、七三六、七九五地
    號等土地，向金融機構借款之利息之部分，經本院向力興資
    產管理公司函查，該公司函復並無相關資料（本院卷五四頁
    ）；再依原告所稱提供之土地及貸款金融機構（同卷八一至
    八六頁），向聯邦商業銀行股份有限公司台中民權分行（改
    制前為台中市第四信用合作社）及三信商業銀行股份有限公
    司函查結果，該二機構之回函依序稱：「原告於前台中四信
    有四個貸款帳號．．．但是否為該筆地號（台中縣太平市○
    ○○段二七二號）貸款無法得知」、「原告及劉金澤等二人
    並無提供台中縣太平市○○段二六六之五一、二六六之一一
    四四地號土地於本行設定扺押借款，僅劉清澤提供台中市○
    ○區○○段七一四之一三、一四、一五地號於本行設定抵押
    借款．．．。」（同卷九○及九七頁）又原告無法提出其他
    事證，以資證明原告為支付李文蒼土地定金之二千萬元，係
    原告以其或他人所有土地，向金融機構辦理抵押借款，而為
    給付，以此難認原告有因給付該二千萬元定金，而受有因支
    付金融機構貸款利息之損害。另原告稱其與李文蒼之前開訴
    訟，經法院第一審判決李文蒼除應返還定金二千萬元外，另
    應給付損害賠償二千萬元，是上述第二審和解結果，僅請求
    損害賠償五百萬元，原告受有一千五百萬元之損害，然此係
    原告與李文蒼於法院二審中達成和解，原告改請求損害賠償
    五百萬元，而放棄其他請求，原告對此仍應舉證證明其受有
    損害，否則仍不得僅憑其於法院訴訟中放棄對李文蒼請求之
    金額，而謂原告受有該金額之損害。
六、另原告稱其自八十一年五月卅日及同年六月十五日計交付李
    文蒼定金二千萬元，迄收回該定金時，已逾六年五個月之期
    間，以利息百分之五計算，可收利息約六百五十萬元，為其
    所失利益乙節。按訴訟雙方當事人達成和解，由一方受領他
    方給予之損害賠償，並不包括民法第二百十六條第一項規定
    之所失利益，為上述財政部八十三年六月十六日台財稅第八
    三一五九八一○七號函釋在案。且原告如未支付李文蒼定金
    二千萬元，而將現金款項存放於金融機構，金融機構所給付
    之利息，屬原告之利息所得，依所得稅法相關規定，亦應納
    入所得並課稅，是原告以李文蒼給付其之損害賠償五百萬元
    ，係填補其受有相當利息所得之損害，而主張免稅，自屬無
    據。
七、至原告所引之財政部八十三年二月八日台財稅字第八三一五
    八三一一八號函釋及最高行政法院八十五年判字第一六九一
    號判決意旨，係分別關於所得稅法第十四條第一項第七類規
    定之財產交易所得，與同項第五類規定之租賃所得所為之釋
    示或法律見解，均與本件因原告與他人為土地買賣，尚未取
    得買賣標的物，雙方於法院訴訟中經成立和解，解除買賣契
    約，並由出賣人返還定金，再給付原告系爭金額，應適用同
    項第十類規定之其他所得，二者情形並不相同，自不得比附
    援引。另縱使原告其支付李文蒼土地定金二千萬元，係其向
    金融機構所借得之款項屬實，則原告支付金融機構之利息，
    仍屬其因與李文蒼訂立買賣土地契約，並支付定金，嗣後解
    除契約之損害，並非其取得系爭五百萬元之成本或費用，均
    併予敘明。
八、綜上所陳，原告所訴各節，均無可取，是本件原告因上述和
    解筆錄受有李文蒼給付之損害賠償五百萬元，原告無法提出
    事證以資證明係填補其所受之損害，經被告核減原告支出之
    律師費用十萬元及法院裁判費用四○○、○○二元外，其他
    四、四九九、九九八元，列入本件原告八十七年度之其他所
    得，並予以補稅，依上開規定及說明，並無違誤，訴願決定
    予以維持，亦無不合，原告請求重核復查決定及訴願決定均
    予撤銷，為無理由，其訴應予駁回。
據上論結，本件原告之訴為無理由，依行政訴訟法第一百九十五
條第一項後段、第九十八條第三項前段，判決如主文。
中    華    民    國    95    年    5    月     17    日
                第三庭審判長法  官  沈  應  南
                            法  官  林  秋  華
                            法  官  許  武  峰
以上正本證明與原本無異。
如不服本判決，應於判決送達後20日內向本院提出上訴書狀，其
未表明上訴理由者，應於提起上訴後20日內向本院提出上訴理由
書（須依對造人數附具繕本）；如於本判決宣示或公告後送達前
提起上訴者，應於判決送達後20日內補提上訴理由書（須附繕本
）。未表明上訴理由者，逕以裁定駁回。
提起上訴應預繳送達用雙掛號郵票390元（34元及5元郵票各10份
)。
中    華    民    國    95    年    5    月     22    日
                            書記官  陳  鼎  鈞


司法院資訊處製作；財團法人民間司法改革基金會備份。
